【裁判字號】    99,台上,208
【裁判日期】    990128
【裁判案由】    債務不履行（請求給付價金）
【裁判全文】
最高法院民事判決              九十九年度台上字第二○八號
上  訴  人  甲○○
訴訟代理人  張獻村律師
被 上訴 人  乙○○原名李清.
訴訟代理人  林衍鋒律師
上列當事人間因債務不履行（請求給付價金）事件，上訴人對於
中華民國九十八年九月二十二日台灣高等法院第二審判決（九十
六年度重上字第二七三號），提起一部上訴，本院判決如下：
    主  文
原判決關於駁回上訴人請求新台幣壹佰陸拾萬元本息之上訴，暨
該訴訟費用部分廢棄，發回台灣高等法院。
    理  由
本件上訴人主張：伊於民國七十七年三月十五日委由前妻許筑伶
，以許筑玲名義與被上訴人簽訂不動產買賣契約書（下稱系爭買
賣契約書），將伊與被上訴人合建分得之三戶房屋及基地（現門
牌號碼為台北市○○路三六五巷二八號三樓、三○號五樓，及三
二號一樓。下稱系爭三戶房屋）出賣予被上訴人，並於同年六月
九日辦妥土地所有權移轉登記。依該買賣契約書第三條第三項約
定，被上訴人即應給付許筑伶尾款新台幣（下同）一百六十萬元
（下稱系爭尾款），拒不給付。嗣許筑伶已於九十六年一月十
日出具書面，將該尾款債權讓與伊。爰依買賣契約及債權讓與之
法律關係，求為命被上訴人給付一百六十萬元，及自七十八年一
月一日起加付法定遲延利息之判決（上訴人另請求被上訴人給付
五百萬元之違約金本息部分，業經原審判決其敗訴確定）。
被上訴人則以：上訴人（許筑伶）並未足額移轉系爭三戶房屋所
占有基地面積予伊，依系爭買賣契約書第三條第三項約定，伊自
無給付尾款之義務。況上訴人於七十七年六月九日移轉部分土地
所有權後，遲至九十五年十月三十日始提起本件訴訟，請求該尾
款，其請求權已罹於時效期間而消滅，伊亦得拒絕給付等語，資
為抗辯。
原審維持第一審所為上訴人敗訴之判決，駁回其上訴，無非以：
兩造既不爭執上訴人之前妻許筑伶於七十七年間將上訴人因合建
所分得之系爭三戶房屋（連同基地）出賣予被上訴人。依系爭買
賣契約書第三條第三項約定，被上訴人應於土地取得產權清楚後
，一次付清（許筑伶）系爭尾款，而該尾款迄未給付之事實，且
依土地及建物登記謄本所載暨證人戴惠桂、郭明智、許明智等人
之證述，許筑伶及上訴人已將系爭三戶房屋及被上訴人另分得房
屋所在基地之應有部分，移轉登記予被上訴人或其所指定之人。
亦見上訴人所負基地應有部分之移轉登記義務已履行完畢。固足
認許筑伶未獲被上訴人給付系爭尾款，對被上訴人有該買賣尾款
之債權存在。惟審酌證人林美靜、蔡重吉所證：上訴人與被上訴
人之友人（在前國大代表蔡重吉服務處）協商後，表情愉悅，並
表示問題已解決等詞，上訴人所述：兩造就包括系爭尾款在內之
合建所衍生相關爭執，已於八十一年九月中旬在蔡重吉之協調下
，由被上訴人同意給付上訴人一千萬元解決乙節，並非不能採信
。則衡諸和解有使當事人所拋棄之權利消滅，及使當事人取得和
解契約所訂明權利之效力，為民法第七百三十七條所明定之旨，
兩造間就合建所衍生之紛爭，經達成前述內容之創設新法律關係
之和解後，在上訴人未依法解除該和解契約前，即僅得依和解所
創設之新法律關係請求履行，不得再依原有法律關係請求給付。
乃上訴人猶依（買賣契約及）債權讓與之規定，請求被上訴人給
付系爭尾款（即一百六十萬元）之本息，自屬不應准許等詞，為
其判斷之基礎。
按依原告之聲明及事實上之陳述，得主張數項法律關係，而其主
張不明瞭或不完足者，審判長應曉諭其敘明或補充之。民事訴訟
法第一百九十九條之一第一項定有明文。又依同法第一百九十九
條第二項規定，審判長應向當事人發問或曉諭，令其為事實上及
法律上陳述、聲明證據或為其他必要之聲明及陳述；其所聲明或
陳述有不明瞭或不完足者，應令其敘明或補充之。此為審判長因
定訴訟關係之闡明權，同時並為其義務。故審判長對於訴訟關係
未盡此項必要之處置，違背闡明之義務者，其訴訟程序即有重大
瑕疵，基此所為之判決，自屬違背法令。查上訴人於原審主張：
伊委託許筑伶於七十七年三月十五日，將系爭三戶房屋（連同土
地應有部分）出賣被上訴人後，已於七十七年六月九日辦妥土地
所有權移轉登記。詎屢經伊及許筑伶催索，被上訴人均拒絕給付
系爭尾款。被上訴人又擅將伊（因合建）分得之房地侵占變賣…
…。八十一年九月中旬，……經蔡重吉（前國大代表）、林美靜
（觀護人）之協調，被上訴人同意給付尾款一百六十萬元，並賠
償侵占房地及遲延給付尾款致伊及許筑伶所受損害共八百四十萬
元，合計一千萬元。……，足見被上訴人已因要求和解（是否確
已和解？），承認其尾款債務等語（原審卷一九頁背面、二○頁
、一三五頁背面、一三六頁）。此依原審所認定：上訴人陳稱：
兩造就合建所衍生之相關爭執，已於八十一年九月中旬在蔡重吉
協調下，由被上訴人同意給付上訴人一千萬元解決，非不能採信
，足認兩造已因此成立創設新法律關係之和解契約等情，似見上
訴人上述事實上之陳述，其除原有之買賣法律關係外，尚得併依
其他法律關係（如請求履行和解契約）為主張。乃原審於未詳予
推闡明晰，以明瞭上訴人所擬主張之訴訟標的範圍前，率謂：兩
造間就系爭尾款債權及因合建所衍生紛爭，已成立創設新法律關
係之和解契約，上訴人不得再依原有買賣之法律關係請求給付云
云，而為上訴人不利之判決。揆諸上開說明，即屬違背法令。其
次，法院依調查證據之結果，雖得依自由心證，判斷事實之真偽
，但其所為之判斷如與經驗法則不符時，即屬於法有違（參見本
院六十九年台上字第七七一號判例）。原審固以蔡重吉、林美靜
之證述，而認定兩造間有成立和解契約之事實，然依證人蔡重吉
一再陳稱：伊沒印象，不記得曾幫兩造處理財務糾紛事宜，及其
過程（同上卷九四頁面）。暨證人林美靜證稱：伊未參與上訴人
及被上訴人朋友（代表被上訴人）之洽談和解，對於雙方所談之
結果及內容均不清楚。被上訴人打電話給伊（找蔡重吉洽談和解
）時，沒有明確表示要賠償上訴人（同上卷五二頁背面、五三頁
）各等語。徵諸被上訴人始終堅詞否認曾承認其有給付系爭尾款
之義務，或表示因侵占房地及遲延給付尾款，願賠償上訴人八百
四十萬元之事實（同上卷一二五頁、一二六頁）。倘兩造間確就
包括系爭尾款在內之其他相關合建糾紛，在蔡重吉之協調下已成
立和解契約，何以未立書據以昭慎重，並杜糾紛？原審未詳為勾
稽，徒以：林美靜、蔡重吉證述上訴人於與被上訴人之友人協商
後，表情愉悅，並表示問題已解決等情，逕為兩造已成立創設性
新法律關係之和解契約，上訴人不得再依原有之買賣法律關係請
求給付（尾款）之論斷，是否與經驗法則無違？非無進一步推求
之餘地。上訴論旨，指摘原判決關於駁回其請求被上訴人給付系
爭尾款本息之上訴部分為不當，求予廢棄，非無理由。
據上論結，本件上訴為有理由。依民事訴訟法第四百七十七條第
一項、第四百七十八條第二項，判決如主文。
中    華    民    國  九十九  年    一    月  二十八  日
                      最高法院民事第三庭
                          審判長法官  蘇  茂  秋
                                法官  陳  碧  玉
                                法官  王  仁  貴
                                法官  張  宗  權
                                法官  葉  勝  利
      本件正本證明與原本無異
                                      書  記  官
中    華    民    國  九十九  年    二    月    九    日
                                                      ｍ

司法院資訊處製作；財團法人民間司法改革基金會備份。
